【裁判字號】    95,台上,456
【裁判日期】    950316
【裁判案由】    損害賠償
【裁判全文】
最高法院民事判決              九十五年度台上字第四五六號
    上   訴   人  台中商業銀行股份有限公司
    法 定代理 人  申 ○ ○.
    訴 訟代理 人  陳 昭 全律師
    被 上  訴 人  甲 ○ ○.
                            段.
                  乙 ○ ○
                            1.
                  丙 ○ ○
                            號.
                  丁 ○ ○
                            號.
                  戊    ○
                  巳 ○ ○
                            1.
                  午 ○ ○
                  未 ○ ○
                  己 ○ ○
    共        同
    訴 訟代理 人  陳惠伶律師
    被  上訴  人  庚 ○ ○
                            段.
                  辛 ○ ○.
                  壬○○○
                  癸 ○ ○
                  子 ○ ○
                            號.
                  丑 ○ ○
                            號.
                  寅 ○ ○
                  辰 ○ ○
                  卯 ○ ○.
    上列三人共同
    訴 訟代理 人  賈 俊 益律師
上列當事人間請求損害賠償事件，上訴人對於中華民國九十三年
九月十五日台灣高等法院台中分院第二審更審判決（九十三年度
重上更(一)字第七號），提起上訴，本院判決如下：
    主  文
上訴駁回。
第三審訴訟費用由上訴人負擔。
    理  由
本件上訴人之法定代理人已由蔡裕芳更換為申○○，茲經申○○
聲明承受訴訟，核無不合，應予准許，合先敘明。
次查上訴人主張：被上訴人甲○○、庚○○、寅○○（下稱甲○
○等三人）分別為伊所屬內新分行之櫃員主任、總務襄理、出納
襄理。甲○○為櫃員主任，掌管現鈔櫃大鎖，竟未依出納業務處
理手冊之規定妥善處理，庚○○任總務襄理，掌管金庫內門、現
鈔櫃上鎖及密碼，亦未依規定辦理，對於金庫之管理未善盡其責
，寅○○為出納襄理，於每日鈔券進庫後應將庫存總數查點正確
，竟未確實盤點結帳後之庫存現金，致內新分行之庫存現金於民
國八十五年四月二十五日發現短少現金新台幣（下同）一千九百
萬，違反善良管理人之注意義務，依民法第五百四十四條第一項
之規定，甲○○、庚○○及寅○○就管理金庫現金之事務有過失
，應負連帶損害賠償責任。被上訴人乙○○、丙○○、丁○○、
己○○及戊○、巳○○、午○○、林翠貞之承受訴訟人林永波（
下稱乙○○等人）為甲○○之職務保證人，被上訴人辛○○、壬
○○○、癸○○、子○○、丑○○（下稱辛○○等五人）為庚○
○之職務保證人，卯○○、辰○○（下稱卯○○等二人）為寅○
○之職務保證人，甲○○、庚○○及寅○○任職期間違反員工保
證書第七條規定，其職務保證人自應依上開保證書第八條之規定
，負連帶保證責任等情，爰基於委任、僱傭及保證之法律關係，
求為命被上訴人應連帶給付伊一千九百萬元，並加給法定遲延利
息之判決（未繫屬本院者，不予論述）。
被上訴人甲○○、乙○○、丙○○、丁○○、戊○、午○○、巳
○○、未○○、己○○則以：上訴人與甲○○間為僱傭關係，甲
○○對於上訴人庫存現金短少一千九百萬元，並無故意或過失行
為，至出納業務處理手冊第一章第十一節第四項係規定櫃員、櫃
員主任於營業結束進行結帳時，其管領之櫃臺有「現金剩餘」或
「現金短缺」之情況應如何處理，並非對已入金庫之現金剩餘或
短缺為規定。上訴人未能證明甲○○竊取內新分行一千九百萬元
，或甲○○就其出納職務有何故意或過失行為，致上開現金遭竊
，空言指摘甲○○未妥善處理，請求賠償，顯無理由。被上訴人
庚○○、辛○○、壬○○○、癸○○、子○○、丑○○以：上訴
人無法證明庚○○於職務上有何過失，或其行為與上訴人之損害
有任何相當因果關係存在。被上訴人寅○○、卯○○、辰○○以
：寅○○與上訴人間應屬僱傭關係，上訴人依委任關係請求賠償
，即不可採；寅○○上、下班時間，均未實際占有庫存現金，自
不負保管之責，況上訴人未按業務手冊規定，將小金庫外門正鑰
匙交由寅○○掌管，寅○○即無法就金庫內之現金進行盤點，且
盤點與否，亦與庫存現金短少無相當因果關係；另上訴人公司規
定，各營業單位保留之現金以不超過投保金額為原則，內新分行
八十五年度投保之金額為三千九百萬元，而事發當日之庫存現金
為三千六百餘萬元，未逾前述投保金額，寅○○並無違反業務手
冊規定，保留鉅額現金於內新分行之情事；且該保證規約對於被
保人之過失行為不負責任各等語。
原審以：甲○○、庚○○及寅○○分別為上訴人內新分行之櫃員
主任（掌管現鈔金櫃下鎖）、總務襄理（掌管金庫內門、現鈔櫃
上鎖及密碼）、出納襄理（掌管金庫大門之密碼及鎖）。依該公
司出納業務處理手冊第一章第一節第十三項、第二節第一項第二
點、第七點、第十一節，第三章第二節第二項第五點之規定，櫃
員主任之職權為保管庫存現金及結帳後收付款項之處理及保管，
應於營業終了後辦理現金之結算及核對工作，就現金科目之結帳
應分別合計該日之現金收支日記簿總金額，及盤點本日庫存現金
餘額，兩者數字應相符合。出納主管之職務則係於每日鈔券進庫
後，將庫存總數查點正確後，會同櫃員主任關閉，並應於「庫存
現金表」金額前蓋章。上訴人主張：甲○○於八十五年四月二十
四日下班前會同訴外人歐陽正杰將現金搬進金庫後，僅由甲○○
填製「庫存現金表」，並未會同寅○○清點，嗣於翌日即二十五
日上午甲○○會同其他行員開啟金櫃時，發現短少現金一千九百
萬元之事實，經兩造陳明在卷。台灣台中地方法院於審理甲○○
竊盜及偽造文書案件中已認定：「該分行並曾於八十五年四月十
八日進行內部稽核，經查核結果並無帳目不符情形，其後自八十
五年四月十九日起至同年四月二十四日止，亦未有帳目不符情況
等情，已據該分行會計林燕雪到場證陳明確」，上訴人於八十五
年四月二十四日至翌日間金庫所存現金雖確有損失。惟民法第五
百四十四條固規定：受任人因處理委任事務有過失，或因逾越權
限之行為所生之損害，對於委任人應負賠償責任。同法第二百二
十條規定：債務人就其故意或過失行為，應負責任。過失之責任
，依事件之特性而有輕重，如其事件非予債務人以利益者，應從
輕酌定。故不論依委任契約或依僱傭契約請求損害賠償，上訴人
均應就損害之發生、賠償義務人之過失及損害與過失間有相當因
果關係負舉證責任。上訴人內新分行之金庫設有三道鎖，第一道
外面鐵門有一定時鎖及一用鑰匙開啟之鎖，該鑰匙在寅○○保管
中，第二道為欄杆鐵門，設有以鑰匙開啟之鎖，由庚○○保管。
金庫之門則有上下二個以鑰匙開啟之鎖，中間為密碼鎖，上面鎖
及密碼鎖由庚○○保管，下鎖由甲○○保管等情，為兩造所自認
，復有照片足證。查甲○○被訴竊盜及偽造文書案件，已於八十
七年經第一審法院判決無罪確定，依該判決之認定及兩造之陳述
，八十五年四月二十四日當日應係「甲○○於下午將現金會同訴
外人歐陽正杰提至二樓金庫放置後，隨即下樓，斯時庚○○尚留
在金庫內整理擺放支票，俟一切須放入金庫存放之資料均整理完
畢後，庚○○即鎖上金庫，寅○○檢視上開鐵柵門已關妥後，即
設定外庫門之定時鎖開啟時間為翌日上午八時十五分許至三十分
間（亦即除設定時間屆至，否則其間任何人均無法開啟該外庫門
）後離去」，而甲○○於八十五年四月二十五日上午偕同庚○○
等人開啟金庫時，並未發現有何異樣，亦未見有被破壞之痕跡，
亦經渠等及證人歐陽正杰於該案中供述明確，是甲○○係在庚○
○之前離開金庫，依前節所述甲○○、庚○○、寅○○保管金庫
鑰匙之情節，甲○○不可能於金庫關閉後再自行開啟存放現金之
小金庫，亦不可能於庚○○離開前夾帶現金一千九百萬元離開金
庫，自不足以認定甲○○有何故意或過失情事。況上訴人以甲○
○有失職情事而終止僱傭關係，亦經原法院認上訴人未提出任何
具體事證證明甲○○有何失職行為，上訴人所為終止僱傭關係之
表示非合法為由，而為上訴人不利之判決，有原法院八十九年度
勞上字第二號及最高法院九十年度台上字第二七號裁定足稽。上
訴人復未舉證證明甲○○有何過失行為。至上訴人告訴庚○○竊
盜案件，業經台灣台中地方法院檢察署以八十五年度偵字第九一
九九號認無證據而為不起訴處分在案，有不起訴處分書足稽。而
依上訴人公司出納業務處理手冊第三章第二節第二項第(五)點有關
金庫內之整理規定「每日於鈔券進庫後，應由出納主管將庫存總
數查點正確後，會同櫃員主任關閉，出納主管並應在庫存現金表
金額前首蓋章」。庚○○係總務主管，非出納主管，自無會同盤
點入庫鈔券之義務，上訴人既不能證明庚○○有監守自盜行為，
亦無會同盤點入庫現金之義務，上訴人復未舉證證明其有何業務
上之疏失，自難認其應負受任人之過失賠償責任。寅○○依前開
出納業務處理手冊第三章第二節第二項第（五）點規定，自應每
日會同櫃員主任，於櫃員主任將鈔券入庫時加以查點正確後，在
庫存現金表上蓋章，及會同櫃員主任關上金庫。寅○○固自承未
依規定盤點現金是否與庫存現金表符合，其處理受委任事務當有
過失；惟依上訴人對庫存現金之管理規定，庫存現金係置於庫房
之小金庫內，小金庫之鑰匙分別由甲○○、庚○○保管，密碼鎖
由庚○○保管、第二道鐵柵門之鑰匙復由庚○○保管，依前述作
業方式，縱被上訴人未詳加清點，通常亦不致發生庫存現金失竊
之情況。即難認寅○○未詳加清查與被竊有何因果關係。另上訴
人以因寅○○未加盤點之過失致出入金額不符或有監守自盜，未
能及時發覺，致失時效，而無法追索取云云，上訴人迄今亦不能
清楚庫存現金不見之真正原因與時間究係在金庫第一道門關閉之
後之下班時間或係金庫第一道門未關閉之前或該現金根本未送入
金庫。是本件所失竊之庫存現金究係由何人以何種方式竊取、或
以何種方式共同監守自盜、或因誤放、或因其他原因所致之失蹤
，上訴人既未能明確舉證說明，自難認庫存現金之失竊，與被上
訴人未盤點現金有因果關係。上訴人既未能說明並舉證證明庫存
現金失竊之時間、原因及其損害與寅○○、甲○○、庚○○行為
間有何因果關係，縱寅○○有疏未盤點現金之過失，但既與現金
之失竊無因果關係，亦不能單以庫存現金失竊之事實而臆測、推
斷保管鑰匙之前開三人有共同監守自盜之情事。自尚難認渠等三
人應負民法第五百四十四條或第二百二十條之賠償責任。其次，
上訴人之出納業務處理手冊第一章第十一節第四項部分，係規定
櫃員、櫃員主任於營業結束進行結帳時，其管領之櫃台有「現金
剩餘」（實際現金金額多出帳目上之現金金額）或「現金短缺」
（實際現金金額少於帳目上之現金金額）之情況應如何處理，並
非對已入庫之現金而為規定，此依上訴人有關資金安全保險注意
事項規定：銀行業綜合保險有：１、營業處所之財產－包括庫存
現金保險、櫃台現金保險……４、疏忽短鈔險。……等，而上訴
人向富邦產物保險股份有限公司投保者為「產物險」，保險標的
係置於被保險人營業處所之財產，如係上訴人之出納員因錯誤導
致正常現金短少而生之損失，則不在承保範圍，已經前開台灣高
等法院八十九年度保險上字第六號判決認定明確。另上訴人之「
疏忽短鈔理賠管理辦法」規定：為加強現金收付及櫃台作業之內
部管理，以防止現金短少……」，特訂定本辦法及疏忽短鈔之清
查重點為：清查各種鈔券有否混淆捆紮，抽屜、櫥櫃後面及夾縫
有否現金遺漏，傳票、日記簿等應逐筆核對餘額是否有誤……等
以觀，益徵上訴人出納業務處理手冊第一章第十一節第四項規定
所指「短鈔疏失」係指櫃員、櫃員主任於營業時間直接管領其櫃
台現金有短缺而未能查出原因者，與本件係金庫內現金遺失之「
產物險」不同。是本件於金庫內所失竊之現金自非上訴人之出納
業務處理手冊第一章第十一節第四項第（二）點之２規定之「短
鈔疏忽」，上訴人自不得依此項規定主張渠依此項規定而請求甲
○○等三人賠償金庫內現金之損失。上訴人既未能舉證證明甲○
○等三人有何職務上之過失或其行為與上訴人之損失間具有因果
關係，尚難遽認甲○○等三人應負何損害賠償責任。甲○○等三
人既毋庸負損害賠償責任，其餘為保證人之被上訴人自無須負職
務保證之責。從而，上訴人依委任契約、僱傭契約及保證契約而
主張被上訴人應賠償其一千九百萬元云云，不應准許，為其心證
之所由得，並說明兩造其餘攻防方法之取捨意見，因而維持第一
審所為上訴人敗訴判決，駁回其上訴，經核於法洵無違誤。上訴
論旨，徒就原審取捨證據、認定事實之職權行使，指摘原判決不
當，聲明廢棄，不能認為有理由。
據上論結，本件上訴為無理由。依民事訴訟法第四百八十一條、
第四百四十九條第一項、第七十八條，判決如主文。
中    華    民    國  九十五  年    三    月   十六   日
                      最高法院民事第七庭
                          審判長法官  劉  延  村
                                法官  劉  福  來
                                法官  黃  秀  得
                                法官  吳  謀  焰
                                法官  李  寶  堂
      本件正本證明與原本無異
                                      書  記  官
中    華    民    國  九十五  年    三    月  二十七  日
                                                      Ｅ


司法院資訊處製作；財團法人民間司法改革基金會備份。
